臺灣新北地方法院刑事裁定　　　　　　 110年度聲判字第85號
聲　請　人
即　告訴人　楊元茂
代　理　人　施嘉鎮律師
被　　　告　陳威元


上列聲請人因告訴被告業務過失傷害案件，不服臺灣高等檢察署
檢察長110 年度上聲議字第3767號駁回再議之處分（原不起訴處
分案號：臺灣新北地方檢察署110 年度醫偵字第2 號），聲請交
付審判，本院裁定如下：
    主  文
聲請駁回。
    理  由
一、聲請意旨略以：聲請人即告訴人楊元茂於民國108 年7 月9
    日至振興醫療財團法人振興醫院（下稱振興醫院）進行超音
    波檢查後，經心臟血管內科林昌綺主任醫師、殷偉賢醫療副
    院長及林永在醫師共同就聲請人之檢查結果做出診斷、討論
    病情後確認病因及處置方法，聲請人亦經該些醫師告知後才
    知悉其於106 年9 月29日主動脈瓣置換手術時，係被告陳威
    元即衛生福利部臺北醫院（下稱臺北醫院）醫師未將心臟瓣
    膜與主動脈妥適縫合所致。嗣後聲請人於振興醫院接受心臟
    瓣膜修補手術，由李永在醫師執刀，有向聲請人說明修補手
    術修補之部位在何處。證人魏崢醫師並非經聲請人詢問與聲
    請人討論病情後確認病因及處置方法之醫師，亦非聲請人心
    臟瓣膜修復手術之執刀醫師，就聲請人之病情並非瞭解，其
    作證時未能就聲請人之症狀為具體判斷。就本案情形理應詢
    問上開其他醫師應較為瞭解，方能做出具體判斷，原不起訴
    處分及駁回再議處分未經詢問其他醫師，而以證人魏崢之證
    述而認被告無過失云云，實屬率斷。而本案雖經送請衛生福
    利部醫事審議委員會進行鑑定，但自書面之病歷資料，無法
    完整呈現聲請人之身體實際狀況，若未能傳喚上開實際接觸
    、診斷、處置聲請人病情之上開醫師，當無從得知聲請人之
    病況及造成症狀之原因為何。而聲請人經被告施行上開手術
    後，亦有多次因身體不適至臺北醫院就醫檢查並經被告看診
    ，衡諸常理實難想像被告始終未能發現聲請人之症狀係因上
    開手術縫合處瓣膜周圍滲漏所致，被告竟從未告知聲請人上
    情，反而謊稱聲請人之症狀係因體質與牛瓣膜不符所致，需
    更新為金屬瓣膜云云，僅使用藥物控制症狀，顯為掩飾其手
    術過失，致聲請人陷於危難中。況聲請人早已戒煙多年，鑑
    定意見認聲請人主動脈瓣膜置換手術後周圍滲漏，可能肇因
    於聲請人長期吸煙及飲酒，並未提出相關證據加以佐證，與
    事實不符，該鑑定意見並無可採。聲請人進行上開手術前，
    原因另案在監執行，當時聲請人身體並無異狀，經上開手術
    後始有身體不適，亦可認為係因上開手術時未能妥適縫合所
    致，爰依刑事訴訟法第258 條之1 第1 項規定聲請交付審判
    等語。
二、按告訴人不服上級法院檢察署檢察長或檢察總長認再議為無
    理由而駁回之處分者，得於接受處分書後10日內委任律師提
    出理由狀，向該管第一審法院聲請交付審判；法院認交付審
    判之聲請不合法或無理由者，應駁回之，刑事訴訟法第258
    條之1 第1 項、第258 條之3 第2 項前段分別定有明文。本
    案聲請人以被告涉犯業務過失傷害罪嫌而提出告訴，經檢察
    官偵查終結後，於110 年3 月30日以110 年度醫偵字第2 號
    為不起訴處分，嗣聲請人不服而聲請再議，經臺灣高等檢察
    署（下稱高檢署）檢察長認其再議無理由而於110 年5 月6
    日以110 年度上聲議字第3767號為駁回再議之處分，已於11
    0 年5 月17日送達聲請人，此有高檢署送達回證在卷可憑，
    是聲請人於110 年5 月25日委任律師具狀向本院聲請對被告
    交付審判等情，業經本院依職權調取上開卷宗核閱無誤，並
    有不起訴處分書、高檢署處分書、蓋有本院收狀戳之刑事聲
    請交付審判狀各1 份、刑事委任狀1 份附卷可稽，是聲請人
    聲請交付審判，其聲請程序應屬合法。
三、按刑事訴訟法第258條之1規定告訴人得向法院聲請交付審判
    ，係對於「檢察官不起訴或緩起訴裁量權」制衡之一種外部
    監督機制，法院僅就檢察官所為不起訴或緩起訴之處分是否
    正確加以審查，以防止檢察機關濫權。依此立法精神，同法
    第258條之3第3項規定法院審查聲請交付審判案件時「得為
    必要之調查」，其調查證據之範圍，自應以偵查中曾顯現之
    證據為限；而同法第260條對於不起訴處分已確定或緩起訴
    處分期滿未經撤銷者得再行起訴之規定，其立法理由說明該
    條所謂不起訴處分已確定者，包括「聲請法院交付審判復經
    駁回者」之情形在內，是前述「得為必要之調查」，其調查
    證據範圍，更應以偵查中曾顯現之證據為限，不得就告訴人
    新提出之證據再為調查，亦不得蒐集偵查卷以外之證據，否
    則將與刑事訴訟法第260條之再行起訴規定，混淆不清，亦
    將使法院僭越檢察官之職權，而有回復「糾問制度」之虞；
    且法院裁定交付審判，即如同檢察官提起公訴使案件進入審
    判程序，是法院裁定交付審判之前提，必須偵查卷內所存證
    據，已符合刑事訴訟法第251條第1項規定「足認被告有犯罪
    嫌疑」，而檢察官應提起公訴之情形，亦即該案件已經跨越
    起訴門檻，否則，縱或法院對於檢察官所認定之基礎事實有
    不同之判斷，但如該案件仍須另行蒐證偵查始能判斷應否交
    付審判者，因交付審判審查制度並無如同再議救濟制度得為
    發回原檢察官續行偵查之設計，法院仍應依同法第258條之3
    第2項前段之規定，以聲請無理由而裁定駁回，方屬妥適。
    犯罪事實應依證據認定之，無證據不得認定犯罪事實，刑事
    訴訟法第154條第2項定有明文。又犯罪事實應依證據認定之
    ，無證據不得認定犯罪事實，刑事訴訟法第154條第2項定有
    明文。而事實之認定，應憑證據，如未能發現相當證據，或
    證據不足以證明，自不能以推測或擬制之方法，以為裁判基
    礎；認定不利於被告之事實，須依積極證據，苟積極證據不
    足為不利於被告事實之認定時，即應為有利於被告之認定。
    又告訴人之告訴係以使被告受刑事追訴為目的，其陳述是否
    與事實相符，仍應調查其他證據以資審認。
四、經本院職權調閱前開不起訴處分及駁回再議處分之偵查案卷
    結果，認不起訴處分及駁回再議處分，理由均已論列詳盡，
    認事採證並無違背經驗法則、論理法則或證據法則之處，就
    聲請人聲請本件交付審判所執之理由，茲說明如下：
（一）聲請人仍爭執本件經被告施作主動脈瓣膜手術後導致瓣膜
      周圍滲漏，係因手術時未妥適縫合云云，然查：
   1. 據證人即被告於振興醫院主治醫師魏崢於偵查中證稱：現
      職為振興醫院院長，且為心臟外科醫師，聲請人由我與我
      的團隊一起診治，我是主治醫師，跟心臟內科一起做。聲
      請人在他院動過心臟手術，換主動脈瓣膜，後來發現有瓣
      週漏，主動脈的血液會經過瓣周漏逆流回左心室，聲請人
      因為喘、下肢水腫前來就診。瓣周漏指的是置換的瓣膜與
      主動脈縫合處裂開，要透過超音波就可看到，一般而言第
      一次手術應該沒有漏，後面才開始漏，追蹤時才發現。聲
      請人更換的瓣膜材質為牛心包膜且為生物性瓣膜材質，會
      造成瓣周漏的原因一般是縫合的部位，病患原本組織過於
      脆弱，一段時間後因為支撐不住所以裂開，另一原因是受
      到感染，瓣膜在手術後受到細菌感染例如拔牙，細菌可能
      跑到瓣膜，原來的組織與瓣膜間的縫合處就會裂開。聲請
      人瓣周漏的原因在我們做手術時無法判斷，原本傳統開心
      的手術不容易判斷，我們這次做的是比較先進的手術方式
      ，不開心而用倒管將封堵器放置漏的地方，將瓣周漏堵塞
      ，讓血不會逆流。理論上不會因為病患與生物性瓣膜排斥
      而產生瓣週漏，因為漏的地方是在瓣膜外面，並沒有牛的
      組織，以聲請人的狀況，適用生物性或機械性瓣膜都可以
      ，並沒有說哪一種比較適合。瓣周漏的發生機率國際文章
      報導約為百分之1 至5 ，一般心臟外科醫師都會遇到，不
      算少見等語（見醫他卷第85至86頁）。另於偵查中經檢察
      官向振興醫院函調聲請人之病歷資料，聲請人係於108 年
      4 月17日，因心臟衰竭症狀，至振興醫院心臟血管內科之
      林昌琦醫師門診就診，經診斷為主動脈瓣膜置換術後閉鎖
      不合，檢查後林醫師建議聲請人轉至心臟外科，聲請人遂
      於同年6 月26日，至同醫院魏崢醫師門診就診，且其後手
      術、住院期間，聲請人之主治醫師均為魏崢，並未更換乙
      節，此有振興醫院108 年12月13日振行字第1080007753號
      函及其檢附聲請人之病歷、病歷摘要等資料附卷可參。是
      依證人魏崢證述及上開相關資料，可認其確為聲請人在振
      興醫院之主治醫師，有與醫療團隊對聲請人進行診治，是
      其對於聲請人之病況當屬最為瞭解，並無疑問。聲請人仍
      爭執魏崢醫師並非聲請人主治醫師，而非最為瞭解聲請人
      病況之醫師云云，實與上開事證不符，況聲請人於偵查中
      也自承在振興醫院之主治醫師為魏崢醫師等語（見醫他卷
      第65頁），其於聲請再議及交付審判時翻異前詞爭執魏崢
      醫師並非其主治醫師云云，前後所述當有矛盾，顯與事實
      顯然不符，當非可採。
    2.是證人魏崢既為聲請人之主治醫師，對於被告之病情當屬
      最為瞭解，其關於聲請人手術情況及病情之證述內容，自
      足以憑此認定被告為聲請人進行第一次手術過程是否有過
      失，是依其上開證述，聲請人經被告施作手術後，雖有發
      生瓣周漏之情形，然原因縱經第二次手術之施作仍無法判
      斷，無證據證明是被告於施行第一次手術時未能妥適縫合
      所致，無從認為被告於手術過程有何過失，聲請意旨徒憑
      己意認係被告未妥適縫合云云，已無可採。
    3.本案於偵查中經向臺北醫院、振興醫院調取告訴人之病歷
      、護理紀錄及所有就醫之醫療診斷影像光碟等相關資料，
      並送請衛生福利部醫事審議委員會鑑定下列事項：（一）
      依臺北醫院病歷所示本案告訴人主動脈瓣狹窄之程度，按
      醫學指引之診療或手術方式為何？（二）本案被告為聲請
      人置換牛隻心包膜，是否符合醫療常規？（三）按醫學指
      引，主動脈瓣置換手術後造成瓣膜滲漏之原因為何？（四
      ）依臺北醫院及振興醫院病歷所示，本案聲請人進行主動
      脈瓣置換手術後造成瓣膜滲漏之可能原因為何？（五）依
      臺北醫院之手術紀錄、護理紀錄、醫療影像光碟所示，本
      案被告為主動脈瓣置換手術之進行處置有無疏失之處？鑑
      定意見略以：（一）本案病人（即聲請人）為先天性雙葉
      主動脈瓣，此為先天性之主動脈畸形，容易早期發生瓣膜
      退化、硬化而導致瓣膜出口狹窄。依2017年美國AHA/ACC
      治療指引，對於嚴重主動脈瓣狹窄的病人，需以外科手術
      置換主動脈瓣膜。（二）本案陳醫師（即被告）建議病人
      置換牛包膜瓣膜，符合醫療常規。（三）依醫學指引，主
      動脈瓣置換手術後造成瓣膜周圍滲漏之原因，最常見的是
      由於感染性心內膜炎合併瓣環膿瘍形成，引起置換瓣膜之
      縫合環縫線斷裂；其他可能之因素如下：瓣膜嚴重鈣化、
      瓣環纖維化、手術過程中技術因素等。瓣膜周圍滲漏，會
      導致瓣膜結構與瓣膜環之附著不完全，因此形成位於縫合
      環外部之單個或多個滲漏血流。在大多數情況下，瓣膜植
      入後會立即出現瓣膜周圍滲漏，於術後心臟超音波檢查結
      果( TEEorTTE) 可見，但通常輕微且無症狀，隨著時間，
      瓣周與瓣環組織癒合後就會消失。（四）106 年9 月29日
      病人至臺北醫院接受主動脈置換手術後，住院期間恢復順
      利；回診過程陳醫師評估病人手術後傷口、無其他主訴（
      如氣促，水腫等），亦無心臟衰竭症狀，顯示手術成果良
      好。直至107 年1 月14日（術後約3 個半月）病人第一次
      出現心臟衰竭置症狀，再次至臺北醫院就診，經心臟超音
      波檢查結果發現有瓣膜周圍滲漏現象，隨著時間，病人之
      症狀時好時壞，依臺北醫院及振興醫院之心臟超音波檢查
      結果，亦發現瓣膜周圍滲漏越來越嚴重。由於病人本身有
      吸菸及飲酒習慣，導致其長期有上消化道潰瘍及貧血等問
      題，即使手術後亦並未戒菸及戒酒。吸菸本身會導致心臟
      血管與瓣膜組織鈣化，而依文獻報告，亦指出長期飲酒會
      使得心臟組織損壞。綜上，病人接受主動脈瓣置換手術後
      造成瓣膜滲漏之原因，可能是由於長期吸菸及飲酒所導致
      之心臟組織硬化脆裂，因而使得人工瓣膜手術後，瓣膜環
      與心臟組織之間癒合不良所造成。（五）綜上，依臺北醫
      院之手術紀錄、護理紀錄及醫療影像光碟，陳醫師所為之
      主動脈瓣置換手術，無論手術之適應症、手術前檢查與評
      估、手術步驟與過程及病人術後照護，皆符合醫療常規，
      無疏失之處。此有衛生福利部109 年11月17日衛部醫字第
      1091667687號書函暨檢附之醫事審議委員會鑑定書及所附
      相關醫學資料在卷可稽（見醫他卷第125 至272 頁）。是
      參以上開鑑定書意見，可知聲請人於臺北醫院就診及手術
      開刀之過程中，被告所為之醫療手術行為並無疏失，嗣聲
      請人多次回診，經被告評估亦可認為手術成果良好，雖經
      術後3 個半月後始發生瓣周漏之情形，然通常屬輕微無症
      狀而會逐漸消失，無從據此反推被告於手術時有何過失可
      言。聲請人經手術後之瓣周漏情形雖越來越嚴重，然經鑑
      定意見參酌聲請人自身亦有長期吸煙、飲酒之習慣，當可
      能造成心臟組織硬化脆裂，致使人工瓣膜手術後，瓣膜環
      與心臟組織之癒合不良，是此為聲請人個人因素所致，均
      不足認被告於上開手術過程中有何過失，或因手術過程對
      對聲請人有造成何等傷害。
    4.聲請意旨另主張聲請人已經戒煙多年云云，然惟聲請人於
      98年11月5 日至臺北醫院就診時，自述有抽菸、喝酒習慣
      ，於108 年4 月18日至振興醫院看診時，亦自述會抽菸（
      見醫他卷第4 、45頁），嗣於108 年7 月8 日，欲接受振
      興醫院瓣膜縫補手術前之入院護理評估時，亦自述其菸酒
      史均為10年，平均每日吸0.1 包菸、飲0.5 杯酒（參照振
      興醫院病歷卷之108 年7 月8 日入院護理評估第1 頁）。
      況聲請人自陳：其係因酒駕案件，申請社會勞動獲准，依
      規定至臺北醫院身體檢查時，始發覺心臟有雜音，可見聲
      請人至少於第一次手術前，均仍有飲酒習慣，且聲請人自
      99年1 月22日起，至108 年間止，尚持續因（慢性）血液
      流失引起之缺鐵性貧血、胃腸道出血等原因，在臺北醫院
      就診（見醫他卷第10頁及臺北醫院病歷卷）。是上開鑑定
      意見係參酌前開病歷資料等，而認定聲請人原有吸煙及飲
      酒問題，致影響本件手術後瓣周漏之情形越發嚴重，故有
      再次手術治療之必要，是聲請人仍執陳詞認其並無抽煙、
      飲酒之習慣，以此質疑鑑定意見云云，業經高檢署處分書
      論述明確，於本件交付審判再次爭執同樣內容，亦無可採
      。
（二）聲請人爭執被告於進行上開手術後，曾多次至臺北醫院就
      醫檢查，被告仍隱匿聲請人病情云云，然聲請人於臺北醫
      院接受被告施行上開手術後，曾多次至被告之門診追蹤，
      被告並有進行觀察傷口外觀、檢查凝血時間、開立口服抗
      凝血劑等醫療處置，且聲請人均未主訴有何不適，直至
      107 年1 月14日（距術後3 月餘）聲請人係因無法呼吸而
      至臺北醫院急診，經被告診斷有主動脈瓣嚴重逆流等病況
      ，被告遂建議聲請人再次接受主動脈瓣置換手術，惟遭聲
      請人拒絕。至107 年8 月8 日，聲請人復因呼吸困難至臺
      北醫院急診，被告再建議聲請人進行手術，惟聲請人依舊
      拒絕，此有臺北醫院108 年11月12日北醫歷字第10800112
      64號函所檢附聲請人病歷全卷在卷可稽，核與被告於偵查
      中供述相符（見醫他卷第78至79頁），應堪採信。是被告
      於聲請人多次回診時，均有依照醫療常規為被告進行診治
      確認術後情況，並有建議聲請人再次進行瓣膜修補手術，
      反而係聲請人拒絕手術，至107 年1 月間前聲請人回診亦
      無異常之處，並有上開病歷資料可佐，足認被告並未有何
      隱匿聲請人病情之狀況。聲請人雖認被告有向其告知症狀
      係因體質與牛瓣膜不符所致云云，然被告於偵查中供稱：
      印象中我只會跟病人說產生這狀況會跟血栓、感染或體質
      產生一些反應，才會造成逆流狀況，詳細原因不清楚而無
      法判斷等語（見醫他卷第78至79頁），是聲請人是否有向
      被告為上開陳述，僅有聲請人單一指訴而已，尚難遽信。
      況不論被告有無告知上情，均不足認為被告於手術過程及
      後續回診醫療行為有何過失，或因此致使聲請人受有傷害
      ，不足作為不利於被告之認定。
（三）綜上，聲請意旨仍執原聲請再議之理由，徒憑自己意思重
      複指摘原駁回再議處分有違法或不當云云，均與卷內事證
      不符，不足採信。
五、綜上所述，本件依卷內現存之證據，尚不足認定被告有涉犯
    聲請人所指之業務過失傷害罪嫌，亦無不利被告且足以動搖
    原不起訴及駁回再議聲請處分書事實認定及處分決定之事證
    ，未經檢察機關調查或斟酌，或原不起訴及駁回再議聲請處
    分書所載理由違背經驗法則、論理法則或其他證據法則等得
    據以交付審判之事由存在。參諸前開規定，原檢察官及高檢
    署檢察長以被告犯罪嫌疑不足，分別予以不起訴處分及駁回
    再議之聲請，認事用法，均無不當。聲請意旨指摘原不起訴
    處分及駁回再議處分理由不當云云，均不足採。從而，本案
    聲請交付審判，為無理由，應予駁回。
中    華    民    國   110    年    10    月    29    日
                  刑事第十九庭  審判長  法 官  許博然
 
                                        法 官  洪韻婷
 
                                        法 官  王國耀
　
上列正本證明與原本無異。
本裁定不得抗告。
                                        書記官 張美玉
中    華    民    國   110    年    11    月    1     日